【裁判字號】    98,台上,794
【裁判日期】    980507
【裁判案由】    請求損害賠償
【裁判全文】
最高法院民事判決              九十八年度台上字第七九四號
上  訴  人  甲 ○ ○
            乙○○○
            丙 ○ ○
共      同
訴訟代理人  蔡 得 謙律師
被 上訴 人  台中商業銀行股份有限公司
法定代理人  黃 秀
訴訟代理人  陳 昭 全律師
上列當事人間請求損害賠償事件，上訴人對於中華民國九十七年
十二月二日台灣高等法院台中分院第二審更審判決（九十六年度
重上更(二)字第二四號），提起上訴，本院判決如下：
    主  文
原判決關於駁回上訴人乙○○○其餘追加之訴及該訴訟費用部分
廢棄，發回台灣高等法院台中分院。
上訴人甲○○、丙○○之上訴駁回。
關於駁回上訴部分之第三審訴訟費用由上訴人甲○○、丙○○負
擔。
    理  由
本件上訴人主張：訴外人許誌原（原名許弘岱，為上訴人甲○○
、乙○○○夫婦之子、上訴人丙○○之胞兄）於民國七十六年擔
任被上訴人前身台中區中小企業銀行（下稱台中企銀）襄理職務
期間，經乙○○○之同意，提供所有如原判決附表（下稱附表）
（一）所示房地所有權狀及其印鑑證明、印鑑章等資料，辦理本
金最高限額新台幣（下同）六百六十萬元抵押權設定登記予被上
訴人，惟乙○○○並未同意以該抵押權為擔保向被上訴人借款，
亦未授權許誌原辦理借款。詎許誌原竟利用其職務之便，於八十
三年五月二十三日以偽刻甲○○、乙○○○之印章及偽簽其署名
之方式，偽造甲○○、乙○○○之印鑑卡、約定書、土地登記申
請書、他項權利設定變更契約書後，委由不知情之代書持向台中
市中山地政事務所辦理抵押權權利內容變更登記，除將原設定之
最高限額抵押權之最高限額變更為一千二百萬元外，並將乙○○
○變更為義務人兼債務人，及增列甲○○為債務人。又於同年七
月十二日以同一方式將上開房地抵押權之最高限額變更為一千五
百萬元，許誌原本人則不再列名為債務人。嗣於八十五年十一月
八日仍以偽造土地登記申請書及抵押權設定契約書之方式，將原
為甲○○所有，現為丙○○所有如附表（二）所示之房地產權，
以許誌原為債務人，甲○○為債務人兼義務人，為被上訴人設定
本金最高限額二百五十萬元之抵押權登記。迨許誌原以上述各該
抵押權為擔保，偽簽甲○○、乙○○○為連帶保證人之署名，自
八十三年起多次向被上訴人借款，於八十六年八月十五日週轉不
靈、棄職逃匿後，被上訴人持台灣台中地方法院（下稱台中地院
）八十六年度拍字第三○二一號、第三○二二號拍賣抵押物裁定
，聲請就附表（一）、（二）所示之不動產為強制執行，案列同
院八十八年度執子字第一二二三○號，上訴人始悉上情，乃自訴
許誌原偽造文書等犯行，經判處罪行確定在案。因許誌原前為台
中企銀襄理，負責貸款之審核，在客觀上足認其偽造文書冒貸之
行為，與其執行職務有關，被上訴人自應負僱用人之連帶賠償責
任。爰提起刑事附帶民事訴訟，並追加依民法第七百六十七條規
定，求為命被上訴人將系爭附表（二）所示之不動產回復損害發
生前之原狀即塗銷八十五年十一月八日就附表（二）所示不動產
所為抵押權設定登記。確認附表（一）所示不動產之抵押權所擔
保之債權未超過六百六十萬元部分亦不存在，確認附表二所示不
動產之抵押權所擔保之債權不存在。被上訴人就台中地院八十六
年度拍字第三○二二號裁定，不得聲請強制執行之判決（未繫屬
本院部分，不予贅列）。
被上訴人則以：許誌原以附表（一）所示不動產向伊為抵押貸款
時，伊之職員曾至甲○○開設之東昇耳鼻喉科診所辦理甲○○、
乙○○○之對保手續，即難謂甲○○夫婦不知情而未同意。至於
八十五年間以附表（二）所示不動產辦理系爭二百五十萬元抵押
權設定登記，亦經甲○○之同意而辦理。上訴人訴請塗銷系爭抵
押權設定或內容變更登記，均屬無理等語，資為抗辯。
原審就命被上訴人塗銷八十三年五月二十三日、七月十二日就附
表（一）所示不動產之抵押權內容變更登記部分廢棄第一審所為
上訴人敗訴之判決，改判如其聲明，並就上訴人追加之就前項附
表（一）所示抵押權所擔保之債權超過六百六十萬元部分不存在
，台中地院八十八年度執子字第一二二三○號拍賣抵押物強制執
行程序應予撤銷。被上訴人就台中地院八十六年度拍字第三○二
一號、第三○二二號裁定，不得聲請強制執行部分，為上訴人乙
○○○勝訴之判決，駁回乙○○○其餘追加之訴及其餘上訴人之
上訴及追加之訴，無非以：依許誌原自認、憲兵司令部刑事支援
中心鑑定結果、內政部警政署刑事警察局鑑定結果，足認上訴人
主張之許誌原任職於被上訴人前身台中企銀期間，未經同意，私
自偽刻上訴人印章，蓋於約定書、印鑑卡、土地登記申請書、他
項權利變更登記申請書，並於此等文件上偽簽其三人之姓名，再
持向地政機關，將附表（一）、（二）所示之不動產，虛偽設定
如前述之抵押權予被上訴人，或以上訴人甲○○、乙○○○為連
帶保證人，向上訴人冒貸款項。然許誌原盜刻印章、盜蓋印章、
偽簽姓名等個人犯罪行為雖已為刑事庭判處罪刑確定，究與其執
行（襄理）審核放款之職務無關，僅屬許誌原個人之犯罪行為，
即難令被上訴人銀行就其受僱人許誌原所為上述個人之犯罪行為
負連帶責任。上訴人自不能依民法第一百八十八條及第二百十三
條規定，請求被上訴人塗銷系爭附表一、二所示不動產抵押權變
更及設定登記。而系爭附表（一）不動產之抵押權變更登記係源
於許誌原之偽造文書而來，顯見上訴人乙○○○與被上訴人間就
附表（一）所示系爭抵押權之內容變更登記，並未曾達成合意。
亦未經上訴人乙○○○事後之承認，該抵押權內容之變更登記，
應不生效力。上訴人乙○○○基於所有人排除侵害請求權得請求
被上訴人塗銷不生效力之附表（一）所示系爭抵押權之內容變更
登記。至於附表（二）所示不動產，係甲○○於八十六年五月間
贈與其子丙○○，於該不動產移轉契約書已載明：抵押權由受贈
人（即丙○○）承擔等字句，為兩造所不爭，參諸代書劉彩雲於
刑事偽造私文書等案件所證述，足見甲○○將附表（二）所示不
動產贈與丙○○時，已知悉系爭抵押權之設定，且於不動產贈與
契約書中加註抵押權由受贈人承擔字句，堪認甲○○、丙○○於
訂立系爭不動產贈與契約書時，均已同意附表（二）所示不動產
抵押權設定，即應繼續承受抵押契約之權利義務。且上訴人甲○
○已非附表（二）所示不動產所有人，是上訴人於本案訴訟中始
主張不知悉、不同意系爭不動產抵押權之設定，而本於所有人排
除侵害請求權請求塗銷，自屬無據。亦不能請求確認該抵押權所
擔保之債權不存在附表（二）所示不動產之系爭不動產抵押權。
又被上訴人因該抵押權所擔保之債權屆期未清償，而聲請台中地
院以八十六年度拍字第三○二二號裁定准許裁定拍賣抵押物，即
無不合。次查附表（一）所示不動產於七十六年五月十二日辦理
本金最高限額六百六十萬元抵押權設定予被上訴人，係徵得上訴
人乙○○○之同意，為上訴人乙○○○所不爭執。而被上訴人負
責辦理抵押設定、貸款案件對保手續之行員廖泰民，確曾於八十
三年五月十九日上午，與許誌原、被上訴人之行員王振宇前往上
訴人甲○○所開設之東昇耳鼻喉科診所，向上訴人甲○○、乙○
○○辦理對保等情，已據證人廖泰民、王振民於原審刑事庭九十
二年度重上更(二)字第二五五號許誌原、廖泰民偽造文書案件及原
審陳稱明確，許誌原易於刑事案件審理中陳稱廖泰民確曾前往對
保。以上訴人甲○○開設耳鼻喉科診所，執業醫師，教育程度非
低、依其社會常識，於附表（一）所示不動產設定抵押權予被上
訴人在先，再與被上訴人之行員進行貸款之對保行為於後，顯已
同意系爭抵押權之設定及以該不動產向被上訴人為抵押貸款。而
該抵押權設定登記之存續期間為自七十六年五月八日起至一百零
六年五月七日，債務人為許誌原，則於該抵押權存續屆滿前，該
抵押權仍應就債務人許誌原對被上訴人之所負之債務，於六百六
十萬元之範圍內負擔保之責。至超過六百六十萬元之債權部分，
則不在該抵押權設定擔保範圍。又依台中地院八十六年度拍字第
三○二一號裁定所載，被上訴人係依許誌原所偽造之抵押權變更
登記內容，行使抵押權，且以許誌原假上訴人乙○○○名義於八
十三年七月二十二日及八十五年七月二十日所借貸之本金、利息
及違約金，聲請拍賣系爭附表（一）所示不動產，並經同院以八
十八年度執子字第一二二三○號為強制執行程序。然上訴人乙○
○○所有附表一所示不動產經台中市中山地政事務所八十三年五
月二十三日普字第一八八二○號收件暨八十三年七月十二日普字
第二八六三五號收件登記之抵押權內容變更登記，既應予塗銷，
係屬強制執行法第十四條第二項所規定之債權不成立事由。上訴
人乙○○○自得請求撤銷台中地院八十八年度執子字第一二二三
○號強制執行程序及求為判決被上訴人就台中地院八十六年度拍
字第三○二一號裁定，不得聲請強制執行。從而上訴人乙○○○
依民法第七百六十七條物上請求權之法律關係，請求判命被上訴
人將此等抵押權內容變更登記予以塗銷；並確認被上訴人就附表
（一）所示不動產所為抵押權設定所擔保之債權超過六百六十萬
元部分不存在；復依強制執行法第十四條第二項規定，請求撤銷
台中地院八十八年度執子字第一二二三○號強制執行程序及被上
訴人就同院八十六年度拍字第三○二一號裁定，不得聲請強制執
行，為有理由，應予准許。上訴人逾此部分之請求為無理由，應
予駁回等詞，為其判斷之基礎。
一、廢棄發回（即原判決駁回上訴人乙○○○其餘追加之訴）部
分：
查原審先則認定八十三年五月十九日對保之印鑑卡、約定書上之
上訴人甲○○、乙○○○之印鑑章係出於許誌原偽造。許誌原進
而以其等名義為連帶保證人向被上訴人冒貸款項。嗣又認上開上
訴人有與被上訴人之行員廖泰民進行貸款之對保，顯同意以附表
（一）上訴人乙○○○所有不動產為擔保向被上訴人抵押貸款，
進而認上訴人乙○○○就附表（一）所示抵押權所擔保之債權未
超過六百六十萬元部分仍應存在。不免有理由前後矛盾之違法。
上訴意旨，指摘關此部分之原判決不當，求予廢棄非無理由。
二、駁回上訴（即原判決駁回上訴人甲○○、丙○○上訴及追加
之訴）部分：
原審就此部分本於上述理由而為上訴人甲○○、丙○○敗訴之判
決，經核於法並無違背。上訴論旨，仍就原審取捨證據、認定事
實及解釋契約之職權行使，暨其他與判決結果不生影響之理由，
指摘此部分原判決不當，求予廢棄，非有理由。
據上論結，本件上訴人乙○○○之上訴為有理由；上訴人甲○○
、丙○○之上訴為無理由。依民事訴訟法第四百七十七條第一項
、第四百七十八條第二項、第四百八十一條、第四百四十九條第
一項、第七十八條，判決如主文。
中    華    民    國  九十八  年    五    月    七    日
                      最高法院民事第四庭
                          審判長法官  許  朝  雄
                                法官  陳  淑  敏
                                法官  鄭  玉  山
                                法官  黃  義  豐
                                法官  袁  靜  文
      本件正本證明與原本無異
                                      書  記  官
中    華    民    國  九十八  年    五    月   二十   日
                                                      m


司法院資訊處製作；財團法人民間司法改革基金會備份。
